臺灣高等法院臺南分院刑事判決　　　　 95年度上訴字第337號
上　訴　人　臺灣臺南地方法院檢察署檢察官
被　　　告　甲○○
指定辯護人　本院公設辯護人乙○○
上列上訴人因被告偽造有價證券等案件，不服臺灣臺南地方法院
93年度訴字第1139號中華民國95年1月20日第一審判決（起訴案
號：臺灣臺南地方法院檢察署92年度偵字第11726 號），提起上
訴，本院判決如下：
    主  文
上訴駁回。
    理  由
一、公訴意旨略以：被告甲○○原係元大京華證券股份有限公司
    安平分公司（以下簡稱元大安平分公司）之業務襄理，告訴
    人丙○○○為元大安平分公司證券客戶。緣甲○○明知渠未
    徵得丙○○○之同意，竟為取得對丙○○○之債權，意圖供
    行使之用，基於概括犯意，連續在不詳時地，偽簽丙○○○
    之署名，偽刻丙○○○之印章，並蓋用該偽刻之印章於票據
    號碼為CKNO689576、689577、689578號，發票人為丙○○○
    ，票面金額分別為新臺幣（下同）一千萬元、八百萬元、二
    千八百萬元，票載發票日為88年6月8日、88年6月8日、88年
    10月11日之三張本票上，而偽造該三張有價證券。嗣於91年
    10月18日，甲○○持前揭三張偽造之本票向原審法院民事庭
    聲請對本票准許強制執行，致使原審法院民事庭法官陷於錯
    誤，以91年度票字第6313號民事裁定准予強制執行，丙○○
    ○接獲前揭民事裁定並聲請閱卷後，始知受害。因認被告涉
    有刑法第201條第1項、339條第1項之偽造有價證券、詐欺取
    財罪嫌等語。
二、按「被告以外之人於審判外之陳述，雖不符前4條之規定，
    而經當事人於審判程序同意作為證據，法院審酌該言詞陳述
    或書面陳述作成時之情況，認為適當者，亦得為證據。」刑
    事訴訟法第159條之5第1項定有明文。查與本案相關之證人
    於警詢及檢察官偵查中之證述，雖均係被告以外之人於審判
    外之陳述，惟檢察官、被告及辯護人於本院準備及審判程序
    同意作為證據，且該等供述證據係由職司犯罪調查、偵查之
    警方及檢察官依法定正當程序作成，查無何非出於自由意志
    之不法情況，本院審酌上情認屬適當，依上開規定，自得為
    證據，合先敘明。
三、按犯罪事實應依證據認定之，無證據不得認定犯罪事實；又
    不能證明被告犯罪，應諭知無罪之判決，刑事訴訟法第154
    條第2項、第301條第1項分別定有明文。次按告訴人之告訴
    ，係以使被告受刑事訴追為目的，是其陳述是否與事實相符
    ，仍應調查其他證據以資審認；又認定犯罪事實之證據，係
    指得以認定被告確有犯罪行為之積極證據而言，該項證據自
    須適合於被告犯罪事實認定，始得採為斷罪資料，如未能發
    現相當證據，或證據不足以證明，自不能以推測或擬制之方
    法，為裁判基礎。苟積極證據不足為不利於被告事實之認定
    時，即應為有利於被告之認定，更不必有何有利之證據（最
    高法院52年台上字第1300號、29年度上字第3105號、30年上
    字第816號、40年臺上字第86號判例意旨參照）。次按檢察
    官就被告犯罪事實，應負舉證責任，並指出證明之方法，刑
    事訴訟法第161條第1項定有明文。因此被告並無自證己罪之
    義務，此乃無罪推定之原則。是檢察官對於起訴之犯罪事實
    ，應負提出證據及說服之實質舉證責任。倘其所提出之證據
    ，不足為被告有罪之積極證明，或其指出證明之方法，無從
    說服法院以形成被告有罪之心證，基於無罪推定之原則，自
    應為被告無罪判決之諭知（最高法院92年台上字第128號判
    例意旨參照）。再認定犯罪事實所憑之證據，雖不以直接證
    據為限，間接證據亦包括在內，然而無論直接或間接證據，
    其為訴訟上之證明，均須達於通常一般之人均不致於有所懷
    疑，而得確信其為真實之程度，始得據為有罪之認定，若其
    關於被告是否犯罪之證明未達此程度，而有合理性懷疑之存
    在，致使無從形成有罪之確定，根據「罪證有疑，利於被告
    」之證據法則，即不得遽為不利被告之認定（最高法院76年
    台上字第4986號判例意旨參照）。
四、查公訴意旨認被告甲○○涉有刑法第201條第1項、339條第1
    項之偽造有價證券、詐欺取財罪嫌，無非係以：被告未能提
    出可信之對告訴人之債權證明及資金往來明細、被告所交付
    之印鑑證明應係為辦理塗銷抵押權登記而非用以購買房屋之
    過戶使用，被告對告訴人簽發本票時之情狀，前後供述不一
    、本票上發票人欄「丙○○○」簽名字跡，經送法務部調查
    局鑑定結果認：運筆緩慢乏力，筆劃轉折處略顯僵滯不順，
    且部分筆劃有複筆痕跡，研判為非自然書寫字跡，有做作或
    模仿之虞，及告訴人資力甚佳，不可能再向被告借貸，而
    被告亦無款項借予告訴人等為其論據。訊據被告則堅決否認
    有何偽造有價證券及詐欺取財犯行，並辯稱：系爭本票三紙
    是告訴人簽發交給伊的，因告訴人自87、88年間起陸續向伊
    借錢，當時曾由告訴人提供二幢房地設定抵押權給伊，後來
    伊覺得保障不夠，才叫告訴人簽發系爭三張本票給伊，告訴
    人向伊借款不包括利息的金額大約四千萬元等語。
五、本案經查：
（一）查公訴意旨係採認告訴人之指訴，而認被告與告訴人間無
      借貸關係，告訴人雖曾將房地設定抵押予被告，惟係設定
      最高限額抵押權，係為將來向被告借款時所預先提供之擔
      保，而事後因未向被告借款，被告乃提供印鑑證明供塗銷
      抵押權之設定，告訴人與被告間並無金錢借貸關係，自不
      可能開立系爭三張本票供債務之擔保等語。惟查，被告於
      偵查中曾提出其與告訴人之資金來往明細一紙（見偵查卷
      第37頁），其上記載：於88年2月11日匯款2千萬元；於88
      年5月7日轉帳70萬元、於88年5月20日轉帳30萬元、於88
      年5月31日轉帳7萬元、於88年6月1日轉帳212萬元、於88
      年6月25日轉帳210萬元、於88年6月29日轉帳200萬元；於
      88年7月日3轉帳190萬元、於88年7月31日轉帳340萬元、
      於88年8月27日轉帳92萬元，及自87年12月31日至88年10
      月6日止現金提領共28次，共計1494萬元。茲詳予比對上
      開明細之記載，現金部分固有提款記錄及被告單方面之主
      張，但告訴人否認有收到該等現金，故此部分係無法證明
      被告所提領之現金確已交付告訴人，惟查關於匯款2千萬
      元予告訴人部分，有彰化商業銀行北台南分行跨行入戶電
      匯轉帳收入傳票一紙附卷可佐（見偵卷第58頁)，並為告
      訴人所是認，足證此筆款項確已匯入告訴人丙○○○之帳
      戶；至於轉帳部分，被告雖供稱有部分係透過第三人林毓
      霖及魏世治（按係告訴人之夫）等人名義匯款轉給告訴人
      （見偵查卷第38、39、40、42、43、44 、45、46、48、
      49、51、53、54、56頁），雖為告訴人所否認，惟剔除上
      開被告所稱以第三人名義之匯款外，被告所提出存入告訴
      人丙○○○帳戶之存款憑條亦有下列期間之轉帳資料：88
      年6月25日轉帳210萬元、88年6月29日轉帳270萬元、88年
      7月3日轉帳190萬元、88年7月31 日轉帳65萬元、88年8月
      27日轉帳90萬元，此分別有上開存款憑條各1份在卷可佐
      （見偵查卷第47、50、52、55、57頁），足認告訴人與被
      告於88年間確有相當頻繁且鉅額之資金往來。而告訴人於
      檢察官偵查中及原審審理時針對此部分之資金往來明細僅
      概以與系爭三張本票所簽發之金額不同為其辯解。惟被告
      既與告訴人於88年間有如上所述相當頻繁且鉅額之資金往
      來，而告訴人未能提出適當之說明，為何其與被告二人間
      上開相當頻繁且鉅額之資金往來，僅空言否認其與被告間
      無金錢往來也沒有借貸關係云云，尚難採信。則被告辯稱
      其與告訴人間有借貸關係存在，難認為無所依據。準此，
      被告是否確如公訴意旨所指其與告訴人間應無金錢借貸關
      係云云，即仍存在諸多合理之懷疑，基於罪證有疑，利於
      被告之原則，自應將此合理懷疑之利益歸諸被告，為被告
      有利之認定。
（二）公訴人稱被告匯予告訴人之2千萬元係告訴人贖回基金所
      得，並非告訴人向被告借款之金錢云云。惟查經本院向彰
      化銀行北台南分行調取丙○○○帳戶明細時，在88年2 月
      11日之上午有基金贖回匯入2180萬7054元，於同日下午另
      有2千萬元之匯入（見本院卷(一)第61-66頁，及第84-87頁
      ），則被告辯稱公訴人僅據告訴人之指述，未予詳查即誤
      認被告匯予告訴人之2千萬元，係贖回基金所得，尚非無
      據，則該2千萬元被告辯稱係告訴人向伊借款所匯，尚屬
      可信。又公訴人上訴理由據告訴人指稱其乾女兒楊美雲及
      其女魏浽葶在88年4月至9月底之銀行帳戶內至少存款3千
      萬元，告訴人如有資金需要，該二人帳戶內之資金足供使
      用。但於上訴理由中另謂告訴人稱被告原欲介紹告訴人買
      外匯，故要告訴人先以不動產設定抵押權予被告，供日後
      要調資金，由被告替告訴人向金主調錢，告訴人才將系爭
      房地設定抵押權予被告云云。查若告訴人之乾女兒及其女
      兒之銀行帳戶內之資金足供使用，何以告訴人要投資買外
      匯，又要先以不動產設定抵押權予被告，供日後向他人要
      調資金之擔保？且告訴人之乾女兒、女兒帳戶人縱有資金
      ，亦未能證明係可供告訴人動用，而告訴人竟於87年5月
      間因未按期繳付銀行欠款利息而被催款，於88年底被查封
      ，詳卷附華南銀行西南分行、臺灣恒豐第一資產管理公司
      函及力興資產管理公司檢呈有關丙○○○之繳款證明，（
      見本院卷(一)第41-44頁及第81-82頁），何以不動用其所謂
      乾女兒、女兒帳戶人內之資金去解決銀行債務，而讓告訴
      人自己之信用破產？
（三）告訴人雖指訴：伊係將位於臺南市○○區○○段466、467
      、4783、4784地號及臺南市○區○○段584地號之土地及
      建物設定「最高限額抵押權」予被告，而非設定一般抵押
      權，且係被告介紹伊買賣外匯，要伊設定最高限額抵押權
      給他，如將來要資金買賣時，他再替伊向金主調錢來借，
      但後來伊未向被告借錢云云（見發查卷第58頁、偵查卷第
      7頁)。經查告訴人確曾於87年10月12日，將其所有上開所
      示之土地及建物設定抵押權予被告，且該房地事後未經告
      訴人或被告聲請塗銷登記，此有臺南市臺南地政事務所94
      年7月19日台南地所登字第09400097310號函附土地建物異
      動索引一份附卷可稽。又據被告提出之臺南市○區○○段
      584地號及臺南市○○區○○段466、467、4783之二份土
      地他項權利證明書均係記載：「權利種類：抵押權，權利
      價值：新台幣一千萬元整，債權範號：全部」（見發查卷
      第77、78頁），而非記載「最高限額抵押權」，是告訴人
      將上開房地設定抵押權予被告之種類，係一般抵押權，而
      非告訴人所稱之最高限額抵押權，且抵押權之債權範圍就
      臺南市○區○○段584地號、臺南市○○區○○段466、46
      7、4783之土地部分，其債權總金額即高達二千萬元，而
      依一般抵押權之從屬性質，必也先有主權利即金錢借貸關
      係之存在，始有從權利即一般抵押權之存在，此亦即為與
      最高限額抵押權係先有從權利存在者相異之處，由此亦可
      佐證被告與告訴人間歷來確有極鉅額之資金往來。雖告訴
      人另提出二份債務清償證明書 (見偵查卷第20、23頁），
      擬用以證明其與被告之債務關係已全部清償完畢云云，而
      被告自承蓋用於債務清償證明書上之印章固為伊所有，但
      辯稱其印章係被告向告訴人（出賣人係告訴人長子魏蒼民
      ）買受臺南巿安南區○○路○段213巷2號建物及其基地（
      參見發查卷第96-104頁）時，預先約定貸款額不足時，須
      將房地再過戶返還出賣人，而由買受人之被告預先提供印
      鑑證明，而雙方當時之代書係告訴人女兒魏浽葶經手，被
      告為配合不動產買賣手續辦理之下，而提供各項資料及上
      開印鑑證明，而無任何防備之心，否則也應有被告之簽名
      ，但事實上該印鑑證明並無被告之簽名，且若告訴人欠被
      告之抵押債務，確已清償，何以不持以塗銷抵押權登記？
      迄告訴人因積欠第一順位抵押權人萬泰銀行款項於民國90
      年間被查封時，被告就告訴人之抵押權仍存在，並提出臺
      灣臺南地方法院90年度執字第2227號定於91年6月26日實
      行分配之分配表，及同院91年度執字第25687號定於92 年
      9月22日實行分配之分配表為證（見本院卷第133-140頁）
      ，本院經核上開二分配表上，被告確仍為第二順位抵押權
      無訛，則被告所辯，若告訴人提出之二份債務清償證明書
      (見偵查卷第20、23頁）為真正，何以告訴人欠被告之抵
      押債務確已清償，而不持該二債權清償證明辦理被告對告
      訴人就上開不動產之抵押權為塗銷登記？又公訴人對上開
      抵押權謂存續期僅一個月，亦有誤會，否則上開分配表上
      被訴之抵押權何以仍列為第二順位抵押權？
（四）又系爭三張本票上發票人欄「丙○○○」簽名字跡，經送
      法務部調查局鑑定結果雖認定：「甲類字跡（按指送鑑本
      票上簽名）運筆緩慢乏力，筆劃轉折處略顯僵滯不順，且
      部分筆劃有複筆痕跡，研判為非自然書寫字跡，有做作或
      模仿之虞」，有法務部調查局92年7月25日調科貳字第092
      00251190號鑑定通知書附卷足稽。另經內政部警政署刑事
      警察局鑑定結果亦認「二、有鑑定本票上簽名筆跡一節，
      因本票上『丙○○○』簽名筆跡有不自然、停頓及複筆現
      象，歉難鑑定」等語，有該局94年5月26日刑鑑字第09400
      764630號函在卷可憑。查依上開二鑑定結果僅研判「非自
      然書寫字跡，有做作或模仿之虞」、「因本票上『丙○○
      ○』簽名筆跡有不自然、停頓及複筆現象」，然此種狀況
      除被他人偽簽外，也可能因告訴人刻意為不自然簽名或簽
      名處不平，所用簽名之筆油墨不順暢等情所致，但依上開
      鑑定結果，仍不能認定係由被告所偽簽、偽刻印章而偽造
      該三張本票，從而推論被告明知該三張本票係偽造本票而
      持向原審民事庭聲請強制執行而行使之，揆諸前揭判例意
      旨，均認指訴被告不利之事實應以積極之證據證明之，是
      此部分筆跡鑑定之結果亦不足為不利被告之認定。再查告
      訴人於88、89年已因經濟上週轉不順而被法院查封拍賣系
      爭不動產，已如前述，被告另辯稱告訴人之不動產已被查
      封拍賣，其無偽造系爭三張本票再於91年10月18日向原審
      法院聲請本票裁定之實益及必要，亦非無據。
（五）又公訴人既無法就被告偽刻告訴人之印章並偽造系爭三張
      本票提出積極之證據以證明之，亦即被告是否涉有偽造有
      價證券之犯行即無從證明，是被告以系爭三張本票向原審
      法院民事庭聲請強制執行，即為其正當權利之行使，亦不
      構成詐欺取財罪，併此敘明。
（六）按「被告未經審判證明有罪確定前，推定其為無罪」刑事
      訴訟法第154條第1項定有明文，此即係「無罪推定」法則
      之明文化，是被告無自證其有罪之義務。經查基於被告與
      告訴人間確存在密集且鉅額之金錢往來，且就此部分尚未
      悉數釐清，基於合理之懷疑，其二人間仍存在有開立系爭
      本票之可能，基於罪疑唯輕原則，應認公訴人所舉之證據
      尚不足以使本院認定被告確涉有公訴人所指之偽造有價證
      券及詐欺取財罪之犯行。
五、綜上，公訴人既無法舉證證明被告確有偽造有價證及詐欺取
    財罪之犯行，此外復查無其他積極證據證明被告確有公訴人
    所指之犯行，則依前揭法條及判例意旨，應認不能證明被告
    犯罪，原審因之對被告為無罪之判決，本院經核並無違誤，
    上訴人仍執陳詞指摘原判決不當，為無理由，應駁回其上訴
    。
據上論斷，應依刑事訴訟法第368條，判決如主文。
本案經檢察官江守權到庭執行職務。
中　　華　　民　　國　　96　　年　　7　　 月　　24　　日
                  刑事第一庭    審判長法　官  黃崑宗
                                      法　官  夏金郎
                                      法  官  王明宏
以上正本證明與原本無異。
檢察官如不服本判決，應於收受本判決後十日內向本院提出上訴
書狀。其未敘述上訴理由者並得於提起上訴後十日內向本院補提
理由書狀。
　　　　　　　　　　　　　　　　　　　書記官  黃全忠
中　　華　　民　　國　　96　　年　　7　　月　　 26　　 日
